臺北高等行政法院判決
　　　　　　　　　　　　　　　　　　 96年度訴字第01456號
　　　　　　　　　　　　　　　.
原　　　告　甲○○
訴訟代理人　國慶律師
被　　　告　財政部臺灣省北區國稅局
代　表　人　陳文宗（局長）
訴訟代理人　乙○○
上列當事人間因綜合所得稅事件，原告不服財政部中華民國96年
3月29日台財訴字第09600107440號訴願決定（案號：第00000000
號），提起行政訴訟。本院判決如下：
  　主　文
原告之訴駁回。
訴訟費用由原告負擔。
　　事  實
一、事實概要：
    原告民國（下同）93年度綜合所得稅結算申報，經被告查獲
    ，漏報利息所得新臺幣（下同）80,729元及虛報捐贈扣除額
    2,500,000 元，乃歸課核定原告綜合所得總額為4,871,800
    元，補徵應納稅額為545,526 元，並按短漏稅額處1 倍罰鍰
    545,500 元（計至百元止）。原告對罰鍰處分不服，申請復
    查，經被告以96年1 月8 日北區國稅法二字第0960015346號
    復查決定書（下稱原處分）駁回。原告仍不服，提起訴願遭
    駁回後，遂提起本件行政訴訟。
二、兩造聲明：
　(一)原告聲明：
    1.訴願決定及原處分均撤銷。
    2.訴訟費用由被告負擔。
　(二)被告聲明：
    1.駁回原告之訴。
    2.訴訟費用由原告負擔。
三、兩造之爭點：
　(一)原告主張：
    1.程序部分：
      原告之住所設於臺中市（原財政部臺灣省北區國稅局93年
      度綜合所得稅核定稅額繳款書亦載明納稅義務人甲○○地
      址：臺中市○區○○路86號8樓2室），而行政罰法第29條
      第1 項規定，違反行政法上義務之行為，由行為地、結果
      地、行為人之住所、居所或營業所、事務所或公務所所在
      地之主管機關管轄，是以，被告是否為合法處分機關非無
      疑義。按原告住所、居所或營業所、事務所或公務所所在
      地為臺中市，關於本件所得稅罰鍰查處認定事實有無之主
      管機關應為財政部臺灣省中區國稅局，依處分基礎之理由
      及所得稅法第110 條第1 項2 倍以下罰鍰裁量權之規定，
      難認財政部臺灣省中區國稅局亦會為同一高額罰鍰之判斷
      與認定，依行政程序法第111 條第6 款未經授權而違背法
      規有關專屬管轄之規定或缺乏事務權限者，依其本文規定
      ，為無效之行政處分。依法既為無效之行政處分，原告即
      有請求撤銷原處分及原訴願決定之程序利益，合先敘明。
    2.實體部分：
      (1)依司法院釋字第275 號解釋意旨：「行政法院62年度判
        字第350 號判例謂：行政犯行為之成立，不以故意為要
        件，其所以導致偽報貨物品質價值之等級原因為何，應
        可不問。其與上開意旨不符部分，與憲法保障人民權利
        之本旨牴觸，應不再援用」云云等語，可知行政犯行為
        之原因，仍有審究之必要。被告認：「原告93年度申報
        綜合所得稅時，因未尋獲資料，僅憑記憶申報列舉，致
        捐贈年度及金額錯誤而發生重複申報情形，另漏報利息
        所得，係因未收到扣繳憑單，以上錯誤均係家屬因不清
        楚實情，代為申報所致」原告核有過失；然就所得稅法
        第110 條第1 項立法旨趣，並依司法院釋字第356 號解
        釋意旨關於營業稅法第49條申報義務之解釋，係強調「
        促使…履行依法申報之義務，俾能確實掌握稅源資料，
        建立合理之查核制度」，然原告所申報「92年度捐贈土
        地予澎湖縣望安鄉公所」及「利息所得」二部分之錯誤
        ，均屬被告「能確實掌握稅源資料，具體查核」之狀態
        。原告未收到銀行扣繳憑單部分，既有銀行亦會申報給
        被告，則原告之錯誤申報，並未造成被告查核錯誤。且
        原告所申報澎湖縣望安鄉公所之捐贈確有其事，只是錯
        誤申報年度，此錯誤，是否應評價為「漏稅罰」之行為
        ，依行政程序法第7 條所揭示之比例原則及行政程序法
        第9 條「行政機關就該管行政程序，應於當事人有利及
        不利之情形，一律注意」之規定，本件被告對原告之所
        得稅罰鍰處分，仍有斟酌之餘地。
      (2)關於被告96年6 月13日之答辯狀第3 頁末5 行起所載：
        「查原告漏報系爭所得及虛報系爭扣除額為其所不爭，
        有扣繳憑單及澎湖縣望安鄉公所92年9 月24日望經字第
        0920010099號函可稽，其未就實際所得及扣除額列報，
        致漏報所得核有過失，依前揭函釋規定，委請他人代為
        辦理所得稅結算申報，該申報對納稅行為人直接發生效
        力，如有漏報，自應論罰…」云云等語，主要依據為財
        政部68年3 月9 日台財稅第31493 號函所載，然該函釋
        歷時久遠，與行政罰法之行為人處罰精神牴觸。且該函
        釋早已不適於「稅務違章案件減免處罰標準」（95年9
        月20日修正）之修正精神，按「稅務違章案件減免處罰
        標準」係依稅捐稽徵法第48條之2 第2 項規定訂定，依
        其第3 條規定營利事業所得稅納稅義務人未申報或短漏
        報所得額，使用藍色申報書或委託會計師查核簽證申報
        案件，經調查核定所漏稅額在2 萬元以下者（為一般1
        萬元之兩倍），免予處罰，已有因不同情事得為差別減
        免處罰之規定。而在所得稅法第110 條規定應處罰鍰案
        件綜合所得稅納稅義務人未申報或短漏報所得額，經調
        查核定有依規定應課稅之所得額在25萬元以下…免予處
        罰，原告關於93年度依被告主張之漏報利息所得80,729
        元部分，既為單一行為態樣，又因原告未收到扣繳憑單
        （未收到扣繳憑單，難認原告有何故意、過失責任存在
        ）所致，該部分金額既在25萬元以下，該利息自應免予
        處罰，故至少被告罰鍰依上開「稅務違章案件減免處罰
        標準」至少應減少罰鍰80,729元，合先敘明。
      (3)關於被告主張澎湖縣望安鄉公所92年9 月24日望經字第
        0920010099號函，認為原告就扣除額金額錯誤而處罰鍰
        1 倍之部分，原告已說明93年度申報綜合所得稅時，因
        未尋獲資料，由家屬憑記憶申報列舉，致捐贈年度及金
        額錯誤而發生重複申報情形；依稅務違章案件減免處罰
        標準第5 條規定：「…有下列情事之一者，減輕或免予
        處罰：一私人團體、事業未依限填報或未據實申報或未
        依限填發免扣繳憑單…補報或填發之給付總額未超過應
        填報或填發之免扣繳憑單給付總額之30% 者，免予處罰
        。二私人團體、事業未依限填報或未據實申報或未依限
        填發免扣繳憑單…不符前款規定，其給付總額在7,500
        元以下者，按給付總額之二分之一處罰；其給付總額逾
        7,500 元者，按應處罰鍰減輕二分之一。」此部分，原
        告早已依期繳納，被告卻無任何減免處罰，仍按所漏稅
        額處1 倍之罰鍰（計至百元止）。本件被告對原告所得
        稅罰鍰之處分，仍有斟酌之餘地。
  (二)被告主張：
    1.程序部分：
      按所得稅法施行細則第49條之規定：「綜合所得稅納稅義
      務人應向其申報時戶籍地之稽徵機關辦理申報。」原告主
      張被告「財政部臺灣省北區國稅局」是否為合法處分機關
      云云，原告95年5 月29日前均設籍臺北縣新店市○○里○
      ○街224 巷20弄3 之1 號5 樓，有遷徒記錄資料查詢附原
      處分卷可稽。依前揭細則規定，本件之主管機關為被告，
      並無違誤，合先敘明。
    2.實體部分：
      (1)原告93年度漏報利息所得80,729元及虛報捐贈扣除額2,
        500,000 元，原查按所漏稅額545,526 元處1 倍罰鍰54
        5,500 元（計至百元止）。原告主張於92年度捐贈土地
        予澎湖縣望安鄉公所，金額合計4,010,201 元，惟93年
        度申報綜合所得稅時，因未尋獲資料，僅憑記憶申報列
        舉，致捐贈年度及金額錯誤而發生重複申報情形，另漏
        報利息所得，係因未收到扣繳憑單，以上錯誤均係家屬
        因不清楚實情，代為申報所致，絕非故意虛報、漏報云
        云。
      (2)依財政部68年3 月9 日台財稅第31493 號函：「綜合所
        得稅納稅義務人委託他人代為辦理所得稅結算申報，該
        申報對納稅義務人直接發生效力，如有漏報所得情事，
        自應依所得稅法第110 條之規定論罰。」原告漏報系爭
        所得及虛報系爭扣除額為其所不爭，有扣繳憑單及澎湖
        縣望安鄉公所92年9 月24日望經字第0920010099號函可
        稽，其未就實際所得及扣除額列報，致漏報所得核有過
        失，依前揭函釋規定，委請他人代為辦理所得稅結算申
        報，該申報對納稅義務人直接發生效力，如有漏報自應
        論罰，原處罰鍰並無違誤。
      (3)關於漏報利息所得部分，被告原核計算所得淨額時，已
        於儲蓄投資特別扣除額予以扣除，自不影響漏稅額，亦
        根本沒有就此處罰，併此敘明。
　　理  由
一、原告起訴時，被告之代表人為凌忠嫄，嗣於訴訟中變更為陳
    文宗，茲據新任代表人具狀聲明承受訴訟，核無不合，應予
    准許。
二、原告主張：92年度捐贈土地予澎湖縣望安鄉公所，金額合計
    4,010,201 元，惟93年度申報綜合所得稅時，因未尋獲資料
    ，僅憑記憶申報列舉，致捐贈年度及金額錯誤而發生重複申
    報情形，另漏報利息所得，係因未收到扣繳憑單。發生漏報
    利息所得及虛報捐贈扣除額之錯誤，均係家屬不清楚實情，
    代為申報所致。據此，依行政訴訟法第4 條第1 項規定，求
    為判決如聲明所示云云。
三、被告則以：依財政部68年3 月9 日台財稅第31493 號函：「
    綜合所得稅納稅義務人委託他人代為辦理所得稅結算申報，
    該申報對納稅義務人直接發生效力，如有漏報所得情事，自
    應依所得稅法第110 條之規定論罰。」原告漏報系爭所得及
    虛報系爭扣除額為其所不爭，有扣繳憑單及澎湖縣望安鄉公
    所92年9 月24日望經字第0920010099號函可稽，其未就實際
    所得及扣除額列報，致漏報所得核有過失，依前揭函釋規定
    ，委請他人代為辦理所得稅結算申報，該申報對納稅義務人
    直接發生效力，如有漏報自應論罰，原處罰鍰並無違誤。求
    為判決駁回原告之訴等語。
四、按所得稅法第71條第1 項前段之規定：「納稅義務人應於每
    年5 月1 日起至5 月31日止，填具結算申報書，向該管稽徵
    機關，申報其上一年度內構成綜合所得總額…之項目及數額
    ，以及有關減免、扣除之事實，並應依其全年應納稅額減除
    …扣繳稅額及可扣抵稅額，計算其應納之結算稅額，於申報
    前自行繳納。」第110 條第1 項之規定：「納稅義務人已依
    本法規定辦理結算申報，但對依本法規定應申報課稅之所得
    額有漏報或短報情事者，處以所漏稅額2 倍以下之罰鍰。」
五、原告93年度綜合所得稅結算申報，漏報兆豐國際商業銀行股
    份有限公司太平洋分公司及合作金庫商業銀行股份有限公司
    建成分行利息所得80,729元及虛報捐贈扣除額2,500,000 元
    等情，為原告所不爭，並有結算申報書（第29、30頁）、澎
    湖縣望安鄉公所92年9 月24日望經字第0920010099號函（第
    7 頁）、被告核定通知書（第31頁）附原處分卷足稽。且依
    原告92年度綜合所得稅結算申報書（原處分卷第4 頁），及
    澎湖縣望安鄉公所92年9 月24日望經字第0920010099號函所
    載，可知原告92年度已列報就高雄縣鳳山市○○段314-1 地
    號土地應有部分17/60 （共計4,010,201 元）捐贈澎湖縣望
    安鄉公所暨捐贈扣除額2,500,000 元，而系爭93年度並無新
    發生捐贈情事。以上為可確定之事實。
六、本件之爭執，在於原告93年度綜合所得稅結算申報，漏報利
    息所得80,729元及虛報捐贈扣除額2,500,000 元，有無所得
    稅法第110 條第1 項所定漏報所得額之故意過失情事？經查
    ：
  (一)原告主張：92年度捐贈土地予澎湖縣望安鄉公所，金額合計
    4,010,201 元，惟93年度申報綜合所得稅時，因未尋獲資料
    ，僅憑記憶申報列舉，致捐贈年度及金額錯誤而發生重複申
    報情形，另漏報利息所得，係因未收到扣繳憑單云云。原告
    93年度綜合所得稅結算申報，短漏報上開利息所得及虛報捐
    贈扣除額，違反前揭所得稅法第71條第1 項之申報義務，已
    構成客觀違章狀況。綜合所得稅結算申報採自動報繳制，須
    誠實及正確申報，納稅義務人自知有所得即有申報之義務，
    若無列舉扣除額之事實即不應虛報扣除額，違反此等義務又
    無不可歸責之事由，自難卸免故意過失之責。且按所得稅法
    第2 條第1 項規定有中華民國來源之所得者，即應依同法第
    71條規定申報課稅，是有所得，依法即負有據實申報之公法
    義務，此一公法義務不待稽徵機關促其申報即已存在，並不
    因有無收到扣繳憑單而有不同。是原告未盡行為時所得稅法
    第71條規定之誠實正確申報作為義務致生漏稅之結果，自難
    謂無過失，原告以上開主張，謂其不應受罰，要無足取。
  (二)原告又主張：發生漏報利息所得及虛報捐贈扣除額之錯誤，
    均係家屬不清楚實情，代為申報所致云云。姑不論原告93年
    度綜合所得稅結算申報上未有記載任何稅務代理人之情事，
    縱認原告係委託家屬代為申報，惟按綜合所得稅之課徵，原
    告係以納稅義務人之身分，與代表國家稅捐高權之稅捐稽徵
    機關，直接形成公法上權利義務關係。原告既選任稅務代理
    人代為辦理申報綜合所得稅，其有能力控管，是稅務代理人
    以原告名義所為之各項稅法上作為，其利與不利均應由其承
    擔。蓋稅捐稽徵機關並未掌握納稅義務人之課稅資料，亦不
    能為納稅義務人選任稅務代理人，其行政管制目標之達成，
    完全有賴於納稅義務人盡其公法上義務。若納稅義務人因此
    將責任推卸給稅務代理人，行政管制目標即無從達成。且原
    告對各項課稅要件事實，實際上有能力直接聯絡稅捐稽徵機
    關查證或核對，自不能諉以代理人之疏忽作為而卸責，不盡
    其與國家間之公法上權利義務關係。況原告委由稅務代理人
    以其名義代為辦理申報綜合所得稅並代為繳納稅款，事後即
    應索取繳款書，並查對綜合所得稅申報書填報狀況，監督並
    確認所申報及繳納稅款金額確為多少。原告未向稅務代理人
    提供正確報稅資料在前，事後亦未善盡監督之責，難謂其無
    過失。縱以原告非故意逃漏綜合所得稅款，仍應就其委託之
    稅務代理人以其名義所為逃漏綜合所得稅款行為負責。上開
    主張，亦無足取。
  (三)從而，被告依前揭所得稅法第110 條第1 項規定，按短漏稅
    額545,526 元，處以1 倍罰鍰545,500 元（計至百元止），
    並未違反「稅務違章案件裁罰金額或倍數參考表」規定，亦
    無裁量怠惰、裁量逾越或裁量濫用之違法情事，亦屬合法。
七、綜上所述，被告核處罰鍰金額545,500 元（計至百元止），
    並無違誤，訴願決定遞予維持，亦無不合，原告徒執前詞，
    訴請撤銷，為無理由，應予駁回。
據上論結，本件原告之訴為無理由，爰依行政訴訟法第98條第1
項前段，判決如主文。
中　　華　　民　　國　　96　　年　 11　　月　   22　  日
                        第五庭審判長法  官  張瓊文
                                    法  官  王碧芳
                                    法  官  胡方新
上為正本係照原本作成。
如不服本判決，應於送達後20日內，向本院提出上訴狀並表明上
訴理由，如於本判決宣示後送達前提起上訴者，應於判決送達後
20日內補提上訴理由書（須按他造人數附繕本）。
中　　華　　民　　國　　96　　年　 11　　月　   22　  日
            　　　　　　　　 　　   書記官  陳幸潔
